【裁判字號】    98,交聲,1032
【裁判日期】    981030
【裁判案由】    聲明異議
【裁判全文】
臺灣臺南地方法院交通事件裁定        98年度交聲字第1032號
移送機關    交通部公路總局嘉義區監理所麻豆監理站
異議人即
受處分人    甲○○
上列異議人即受處分人因違反道路交通管理處罰條例案件，對於
交通部公路總局嘉義區監理所麻豆監理站98年7 月30日所為之處
分（原處分案號：麻監裁罰字第裁75-M00000000號），聲明異議
，本院裁定如下：
    主  文
原處分關於罰鍰超過新臺幣壹萬伍仟元部分撤銷。
上開撤銷部分，甲○○不罰。
    理  由
一、原處分意旨略以：異議人即受處分人甲○○（下稱異議人）
    於民國97年11月8日19時25分許，酒後駕駛車牌號碼MUS-083
    號重型機車，行經臺南縣學甲鎮新榮里東寮38之1 號前，因
    不勝酒力擦撞同向行走之李玉雲，致其受有頭部、四肢及臀
    部擦傷。嗣經臺南縣警察局學甲分局交通隊警員，以其抽血
    檢測血液酒精濃度為99MG/DL 經換算呼氣酒精濃度為每公升
    0.495 毫克，超過標準遂予以製單舉發，嗣經移送機關交通
    部公路總局嘉義區監理所麻豆監理站以其違規事證明確，依
    道路交通管理處罰條例第35條第1項第1款、第24條第1項第2
    款（原裁決書漏未記載）之規定，裁處異議人罰鍰新臺幣（
    下同）30,000元，吊扣駕駛執照2 年，並施以道安講習（吊
    扣駕駛執照及施以道安講習部分未據異議人聲明異議）等語
    。
二、本件聲明異議意旨略以：異議人因觸犯酒後駕車之刑事案件
    ，經臺灣臺南地方法院檢察署檢察官以98年度營偵字第121
    號為緩起訴處分確定，並命異議人限期向檢察官指定之公益
    團體支付一萬五千元，爰基於行政罰法所揭「一事不二罰」
    之原則，請求撤銷原處分等語。
三、按飲酒後，其吐氣所含酒精濃度超過每公升0.25毫克以上者
    ，不得駕車；又汽車駕駛人，駕駛汽車經測試檢定，有酒精
    濃度超過規定標準者，處15,000元以上60,000元以下罰鍰，
    並當場移置保管該汽車及吊扣其駕駛執照1 年；因而肇事致
    人受傷者，並吊扣其駕駛執照2 年，且應接受道路交通安全
    講習，道路交通安全規則第114 條第2 款、道路交通管理處
    罰條例第35條第1 項第1 款、及第24條第1 項第2 款分別定
    有明文。
四、經查：
(一)按行政罰法第26條規定：「一行為同時觸犯刑事法律及違反
    行政法上義務規定者，依刑事法律處罰之。但其行為應處以
    其他種類行政罰或得沒入之物而未經法院宣告沒收者，亦得
    裁處之。前項行為如經不起訴處分或為無罪、免訴、不受理
    、不付審理之裁判確定者，得依違反行政法上義務規定裁處
    之」，即所謂一事不二罰原則，究其立法目的，無非以一行
    為同時觸犯刑事法律及違反行政法上義務規定時，由於刑罰
    與行政罰同屬不法行為之制裁，而刑罰之懲罰作用較強，依
    刑事法律處罰即足資警惕，無一事二罰再處行政罰之必要，
    但罰鍰以外之沒入或其他種類行政罰，因兼具維護公共秩序
    作用，為達行政目的，行政機關仍得併予裁處。又被告所犯
    為死刑、無期徒刑或最輕本刑3 年以上有期徒刑以外之罪，
    檢察官參酌刑法第57條所列事項及公共利益維護，認以緩起
    訴為適當者，得定1 年以上3 年以下之緩起訴期間為緩起訴
    處分，其期間自緩起訴處分確定之日起算；又被告於緩起訴
    期間內，有刑事訴訟法第253 條之3 第1 項各款情形之一者
    ，檢察官得依職權或依告訴人聲請撤銷原處分，繼續偵查或
    起訴。準此，被告經檢察官為緩起訴處分者，於緩起訴猶豫
    期間內，其最後是否會被檢察官提起公訴，猶懸而未定，檢
    察官於期間內，可對被告繼續觀察，此時若被告顯無反省警
    惕之情或根本欠缺反省警惕之能力，檢察官得依職權或依告
    訴人聲請，將被告緩起訴處分撤銷。緩起訴處分若經撤銷，
    被告尚有受刑事訴追、處罰之可能，此時原處分機關若依法
    為行政裁決，無異將使受處分人有同時遭受行政處罰及刑事
    訴追之危險，顯與行政罰法第26條規定之立法意旨相違背。
(二)另行政罰法第26條第2 項規定，雖未明文包括緩起訴處分在
    內，而緩起訴處分確定時，被告可免於刑事訴追，與受不起
    訴處分效果相同。然緩起訴處分，為介於起訴及微罪職權不
    起訴間緩衝制度設計，其具體效力依刑事訴訟法第260 條規
    定，於緩起訴處分期間屆滿未經撤銷者，非有同條第1 款或
    第2 款情形之一，不得對於同一案件再行起訴，即學理上所
    稱實質確定力，足見在緩起訴期間內，尚無實質確定力可言
    （最高法院94年台非字第215 號判例、95年度台非字第284
    號判決參照）。是觸犯刑事法律之犯罪行為，符合緩起訴要
    件，雖經檢察官為緩起訴處分，然就要件言，緩起訴基本上
    係認被告有犯罪嫌疑，而暫緩起訴，並得課被告予一定負擔
    或指示（同法第253 條之2 第1 項參照），此與不起訴處分
    係因犯罪嫌疑不足或其他原因（同法第252 條、第253 條）
    ，不得附條件或負擔，顯有不同，且檢察官依刑事訴訟法第
    253 條之2 第1 項第4 款規定為緩起訴處分，命被告向公益
    團體捐款者，被告係履行檢察官為緩起訴處分命令，此等命
    令名義上雖非刑罰，但仍是一種特殊的處遇措施，會產生未
    經裁判即生終局處理案件實質效果，性質上已係實質的制裁
    ，造成被告財產減少的影響，亦即性質上自屬處分金，與罰
    金無異，可知緩起訴處分檢察官所命之捐款是一種刑事處罰
    。況行政罰法第26條第1 項僅規定「依刑事法律處罰之」，
    並未明定應依刑法第33條、第34條所定主從刑罰之種類科罰
    ，檢察官命令被告捐款之金錢給付性質上既屬處分金，而為
    實質刑事制裁，自與行政罰法第26條第1 項「依刑事法律處
    罰之」規定，尚無扞格之處。故而，上開行政罰法第26條第
    2 項既未明列「緩起訴處分」，對人民不利益之規定，自不
    得任意擴張解釋其適用範圍，且緩起訴處分之要件、效果及
    性質均與不起訴處分不同，應屬刑事處罰之一種，自無適用
    行政罰法第26條第2 項規定餘地。從而，經檢察官為緩起訴
    處分行為，如同時違反行政法上義務規定，因已有刑事處罰
    ，此時行政機關若另行依法行政裁罰，無異一罪二罰，因此
    參酌行政罰法第26條立法意旨，違反行政法上義務行為，若
    同時亦經檢察官另為緩起訴處分時，行政機關應不得就同一
    行為，再為與刑罰相類之罰鍰處分。
(三)查異議人於97年11月8日19時25分許，酒後駕駛車牌號碼MUS
    -083號重型機車，行經臺南縣學甲鎮新榮里東寮38之1 號前
    ，因不勝酒力擦撞同向行走之李玉雲，致其受有頭部、四肢
    及臀部擦傷，嗣經臺南縣警察局學甲分局交通隊警員，以其
    抽血檢測血液酒精濃度為99MG/DL 經換算呼氣酒精濃度為每
    公升0.495 毫克，超過標準遂予以製單舉發等情，有臺南縣
    警察局97年12月24日南縣警交字第M00000000 號舉發違反道
    路交通管理事件通知單及佳里綜合醫院檢驗報告記錄各乙紙
    在卷可稽，並經本院依職權調閱臺灣臺南地方法院檢察署98
    年度營偵字第121 號偵查卷全卷查明無訛，且為異議人所不
    否認，並據證人李玉雲於異議人被訴公共危險案件中指證明
    確，堪認上情為真實。
(四)又異議人因上揭酒後駕車違規行為所涉刑法第185 條之3 公
    共危險罪，業經臺灣臺南地方法院檢察署檢察官查明異議人
    確有酒後駕車之公共危險犯行後，命異議人於緩起訴處分確
    定之日起6 個月內，向檢察官指定之公益團體支付15,000元
    ，而於98年3 月17日為緩起訴處分，緩起訴處分為1 年，該
    案經依職權送請再議後，經臺灣高等法院臺南分院檢察署於
    98年4 月3 日以98年度上職議字第1255號處分書為駁回再議
    之處分確定等情，除經本院依職權調閱臺灣臺南地方法院檢
    察署98年度營偵字第121 號偵查卷全卷查明屬實外，並有臺
    灣臺南地方法院檢察署檢察官98年度營偵字第121 號緩起訴
    處分書及臺灣高等法院臺南分院檢察署98年度上職議字第12
    55號處分書各乙份附卷可憑。而本件原處分裁決日期為98年
    7 月30日，異議人已因同一案件，經檢察官於98年3 月17日
    為緩起訴處分，且本件緩起訴處分期間尚未屆滿，應至99年
    4 月2 日始屆滿，亦有臺灣臺南地方法院檢察署檢察官執行
    緩起訴處分命令通知書乙紙在卷可按。揆諸上揭說明，行政
    罰法第26條第2 項規定，於經緩起訴處分情形應不適用，雖
    本件尚在緩起訴處分之猶豫期間，以致該緩起訴處分尚有遭
    撤銷之可能，然異議人於緩起訴猶豫期間，既已遵照檢察官
    命令繳交捐款緩起訴處分金（已生實質刑罰效果），苟異議
    人於緩起訴處分猶豫期間內，又遭撤銷該緩起訴處分，則其
    已繳交捐款緩起訴處分金依法已不得請求返還（益徵實質刑
    罰效果），嗣後若經檢察官起訴，再受法院審判施以刑罰制
    裁，行政機關復以異議人違反行政法上義務規定，裁處罰鍰
    ，恐生一事三罰之危險。
(五)末按汽車駕駛人有違反道路交通管理處罰條例第35條第1 項
    第1 款之情形，同時違反刑事法律者，經裁判確定處以罰金
    低於本條例第92條第3 項所訂最低罰鍰基準規定者，應依本
    條例裁決繳納不足最低罰鍰部分；本條例罰鍰基準之處理細
    則，由交通部會同內政部定之，道路交通管理處罰條例第35
    條第8 項、第92條第4 項分別定有明文。又對於酒後駕車，
    同一行為經交通裁決機關裁處罰鍰及吊扣駕照，復經檢察官
    為緩起訴並命向公益團體捐款者，該捐款部分係為履行檢察
    官為緩起訴處分命令，與受刑事處罰無異，自不應再受行政
    裁罰，法院應撤銷交通裁決機關有關罰鍰部分之處分，並為
    該部分不罰之諭知，亦業據臺灣高等法院臺南分院於95年10
    月刑事庭庭務會議決議在案（參照臺灣高等法院臺南分院95
    年11月8 日南分院洋文字第0950000678號函附該決議）。次
    按「違反道路交通管理事件統一裁罰基準及處理細則」第2
    條訂定「違反道路交通管理事件統一裁罰標準表」規定，駕
    駛人吐氣所含酒精濃度超過每公升0.4 毫克以上未滿0.55毫
    克，機器腳踏車駕駛人於應到案期限內，繳納罰鍰或逕行裁
    決處罰者，處最低罰鍰30,000元。再者，酒後駕車經檢察官
    為緩起訴處分，並命被告向公益團體捐款或提供義務勞務者
    ，被告係履行檢察官為緩起訴處分命令，此等命令名義上雖
    非刑罰，但仍是一種特殊的處遇措施，造成被告之財產減少
    或義務增加，性質上亦屬干預人民自由之處分，與刑事制裁
    無異，實質上為刑事處罰。故檢察官為緩起訴處分命向公益
    團體捐款者，其捐款之性質解釋上亦屬道路交通管理處罰條
    例第35條第8 項所規定之罰金，監理機關雖不得再為行政裁
    罰，惟若行為人所支付之緩起訴處分金，未達道路交通管理
    處罰條例第92條第3 項所訂最低罰鍰基準規定者，依該條例
    第35條第8 項之規定，即須補足不足最低罰鍰之部分，始為
    適法。因此法院僅得就行為人已依緩起訴處分為公益捐款部
    分予以撤銷，並為不罰之諭知（臺灣高等法院臺南分院07年
    10月8 日97南分院鼎刑仁字第13036 號函附第2 號法律問題
    研討結果意旨參照）。查本件異議人之刑事部分，業經檢察
    官為緩起訴處分，並命向臺南觀護志工協進會支付15,000元
    ，異議人並已依限繳清，此有臺南觀護志工協進會收據及本
    院電話紀錄表各乙紙在卷可按，然上開金額顯不足最低罰鍰
    ，依上揭說明，其行政罰罰鍰方面，應於扣除上開15,000元
    後，補繳不足最低罰鍰之部分即15,000元，始為適法，移送
    機關逕以異議人酒精濃度超過規定標準，對其裁處罰鍰超過
    15,000元部分，尚有未洽。
(六)至移送機關雖援引法務部95年5 月25日法律字第0950700393
    號函示，認緩起訴可說是一種便宜不起訴處分，係一種特殊
    處遇措施，並非刑罰云云。然查：依刑事訴訟法第253 條之
    1 規定，有關緩起訴處分須具備：犯罪嫌疑充足、斟酌刑法
    第57條所列事項、為公共利益維護、以緩起訴為適當者（即
    適當性）等要件，核與不起訴處分要件尚屬有間。是如認行
    政罰法第26條第2 項規定不起訴處分包含緩起訴處分，即已
    逾文義解釋範圍。又關於緩起訴處分要件及裁量基準，與不
    起訴處分相較，均有不同，至多應僅得視緩起訴處分係暫緩
    起訴處分，而非不起訴處分。是基於前述諸多理由，緩起訴
    處分與行政罰法第26條第2 項列舉之不起訴處分等情形迥然
    有別，無從遽為比擬而為相同之處置。另移送機關認行政罰
    法第26條第1 項所謂「依刑事法律處罰之」，應係指罪刑法
    定主義及刑事法律正當程序運作完成始足當之云云。然查緩
    起訴制度設計，乃為使司法資源有效運用，填補被害人損害
    、有利被告或犯罪嫌疑人再社會化及犯罪特別預防等目的。
    爰參考日本起訴猶豫制度及德國附條件及履行期間暫不提起
    公訴制度，於本條增訂緩起訴處分制度，其適用範圍以被告
    所犯為死刑、無期徒刑或最本刑為3 年以上有期徒刑以外之
    罪者，始有適用，其猶豫期間為1 年以上3 年以下，此觀刑
    事訴訟法第253 條之1 立法理由即明。故而，檢察官對於觸
    犯刑事法律之犯罪行為，於符合緩起訴要件者，為緩起訴處
    分，自當符合罪刑法定主義及刑事法律正當程序原則，移送
    機關認緩起訴制度不受上開原則拘束，顯有誤解。
五、綜上所述，移送機關逕以異議人酒後駕車，且呼氣酒精濃度
    超過規定標準，而對其裁處罰鍰中超過15,000元之行政裁罰
    ，即有未洽，應由本院撤銷原處分中罰鍰超過15,000元之部
    分，該經撤銷部分並應為異議人不罰之諭知，以資適法。至
    於移送機關另對異議人為吊扣駕駛執照2 年，並施以道路交
    通安全講習之處分部分，係罰鍰以外對於預防再犯之行政罰
    ，乃為抑止酒後駕車之不法行為，維護道路交通用路權人之
    生命、身體之安全法益，依行政罰法第26條第1 項但書之規
    定，自得裁處，是移送機關此部分之裁決，核無不當及違法
    之處，且此部分未據異議人聲明異議，併予敘明。
六、據上論斷，依道路交通管理處罰條例第87條第2 項，道路交
    通案件處理辦法第20條前段，裁定如主文。
中    華    民    國    98    年    10    月    30    日
                        交通法庭  法  官  鄭燕璘
以上正本證明與原本無異。
如不服本裁定應於送達後5日內向本院提出抗告狀（應附繕本）
。
                                  書記官  蔡明峰
中    華    民    國    98    年    10    月    30    日


司法院資訊處製作；財團法人民間司法改革基金會備份。
